【裁判字號】    95,上易,47
【裁判日期】    950329
【裁判案由】    侵權行為損害賠償
【裁判全文】
臺灣高等法院民事判決                  95年度上易字第47號
上  訴  人  丙○○
                       樓
被 上 訴 人  甲○○
             乙○○
             丁○○
上列3人共同
訴訟代 理人  錢裕國律師
上列當事人間請求侵權行為損害賠償事件，上訴人對於中華民國
94年11月25日臺灣板橋地方法院94年度訴字第559號第一審判決
提起上訴，經本院於95年3月15日言詞辯論終結，判決如下：
    主    文
原判決關於命上訴人給付被上訴人甲○○、乙○○、丁○○金額
分別超過新台幣參萬元部分，及該部分假執行之宣告，暨訴訟費
用之裁判均廢棄。
上廢棄部分，被上訴人在第一審之訴及其假執行之聲請均駁回。
其餘上訴駁回。
第一、二審訴訟費用由上訴人負擔十分之一，餘由被上訴人甲○
○、乙○○、丁○○分別負擔十分之三。
    事實及理由
一、本件被上訴人起訴主張：(一)兩造均係臺北縣板橋市「至善珍
    寶」社區住戶，上訴人竟意圖散布於眾，於民國（下同）91
    年間以載有指謫「甲○○、乙○○、丁○○等人正與建商在
    法院打官司．．．他們為求官司勝訴．．．動員大批熟識記
    者（控訴人中有曾任電視導播者，與媒體記者熟識）到臺北
    縣政府，威逼發函命令拆除維繫社區二百戶住戶生命財產安
    全之警衛室．．．」等文字，足以毀損被上訴人名譽之陳情
    書，在社區內傳遞各住戶連署，並將上開連署完成之陳情書
    ，影印乙份交付予建商大昌國際股份有限公司（下稱大昌公
    司）。嗣被上訴人甲○○於92年5月間因與大昌公司另有訴
    訟，閱卷後始知上情等情，而查上訴人上開犯行，經臺灣板
    橋地方法院檢察署93年度偵字第11096號案件起訴後，業經臺
    灣板橋地方法院判處罪行確定。(二)被上訴人等均為社區住戶
    ，上訴人上開惡意不實誣指，已使與被上訴人日日共同生活
    之其他社區住戶均視被上訴人為惡人，加以憎厭，並使被上
    訴人心惶恐懼、精神上受有痛苦。被上訴人等均為高學歷之
    人，而被上訴人乙○○任職中視數十年資深導播，遭此無端
    誹謗，使其於中視工作多年之清譽毀於一旦，且使原有病情
    益發嚴重，不得不於94年初自請退休；被上訴人甲○○於當
    地開設書局至今已近廿年，並曾擔任社區管委會第二屆安全
    委員，行事作風誠懇殷實，建商於該地推出房屋建案時，並
    曾以乙○○、甲○○為廣告號召，遭此誹謗，致其無形損失
    實不可勝數；被上訴人丁○○為國泰金控子公司擔任產品經
    理，並為社區管委會第一任監委，與本件陳情事件無涉，且
    亦未到達現場，上訴人此舉卻使被上訴人生活大受影響，出
    入屢遭附近住戶指指點點，身心交瘁不言可喻。(三)上訴人名
    下有市價近千萬之豪宅，且設籍該處，上訴人自稱係歐亞空
    間設計工程公司之設計師，然該公司地址與上訴人上開戶籍
    相同，上訴人顯係實際負責人。又上訴人出入均以BMW 523i
    ，車號8F-6680之豪華轎車代步，生活優渥，社會地位與相
    當之資力，衡量兩造加害與受害情節，足認上訴人應賠償被
    上訴人之金額以各新臺幣（下同）300,000元為適當。至於
    被上訴人請求上訴人書立一道歉書予被上訴人，屬於回復名
    譽之處分，性質上亦屬損害賠償之回復原狀，其回復之方法
    及範圍於斟酌上訴人妨害名譽之方法、被上訴人名譽受損害
    之程度，自應認此一請求為適當等語。並於本院答辯聲明：
    上訴駁回。
二、上訴人則以：(一)我有妨害名譽之行為，但我是無心的，我承
    認有錯，但這是有原因的，被上訴人叫中視來採訪，妨害社
    區之安寧，我要被上訴人舉證為何要請求賠償300,000元。
    我希望能和解，我願向被上訴人道歉，每人包20,000元給被
    上訴人。房屋是我太太的，被上訴人要我道歉部分要更改內
    容。(二)當時上訴人係「至善珍寶」社區之主任委員，被上訴
    人因私益與該社區之建商興訟，且未經社區同意而利用社區
    公器，引起公憤，現社區有110戶連署及住戶郭偉祥願作證
    ，表示被上訴人因上訴人及住戶不願介入其與建商之訴訟，
    而挾怨起訴。陳情書係對被上訴人作為之反擊，僅向相關利
    害關係人（區分所有權人）徵詢連署，並未向「至善珍寶」
    社區以外之外界發布，應無過失，應受民法第184條第2項保
    護，不負任何賠償責任。(三)上訴人經營歐亞空間設計工程行
    ，資本額1,000,000元，依94年1月份至6月份之營業人銷售
    額與稅額申報書，銷售額僅數萬元，何來生活優渥富裕等語
    資為抗辯。並於本院上訴聲明：(一)原判決不利上訴人部分廢
    棄。(二)上廢棄部分，被上訴人在第一審之訴及其假執行之聲
    請均駁回。
三、兩造不爭執之點：
(一)上訴人與被上訴人甲○○、乙○○及丁○○均係臺北縣板橋
    市「至善珍寶」社區住戶。
(二)上訴人意圖散布於眾，於91年間以載有指謫「甲○○、乙○
    ○、丁○○等人正與建商在法院打官司．．．他們為求官司
    勝訴．．．動員大批熟識記者（控訴人中有曾任電視導播者
    ，與媒體記者熟識）到臺北縣政府，威逼發函命令拆除維繫
    社區二百戶住戶生命財產安全之警衛室．．．」等文字，足
    以毀損被上訴人甲○○、乙○○與丁○○名譽之陳情書，在
    上開社區內傳遞各住戶連署，並將上開連署完成之陳情書，
    影印1份交付建商大昌公司。
(三)上訴人因本件上開行為所涉誹謗罪行，經臺灣板橋地方法院
    檢察署93年度偵字第11096號案件起訴後，業經臺灣板橋地
    方法院94年度簡上字第128號判決判處罰金參仟元，如易科
    罰金以參佰元折算壹日，並沒收上開陳情書正本確定。
    以上事實，為兩造所不爭執，並有陳情書 (見原審訴字卷第
    73至76頁、臺灣板橋地方法院檢察署93年度偵字第11096號
    起訴書、台灣板橋地方法院93年度簡字第3990號簡易判決、
    台灣板橋地方法院94年度簡上字第128號刑事判決 (見原審
    簡附民字卷第7至9頁、訴字卷第67至72頁)。
四、兩造爭執之點：上訴人散發連署之行為，是否侵害被上訴人
    等之名譽？原審判決上訴人賠償金額，是否適當？
五、經查兩造均係臺北縣板橋市「至善珍寶」社區住戶。上訴人
    竟意圖散布於眾，於91年間以載有指謫「甲○○、乙○○、
    丁○○等人正與建商在法院打官司．．．他們為求官司勝訴
    ．．．動員大批熟識記者（控訴人中有曾任電視導播者，與
    媒體記者熟識）到臺北縣政府，威逼發函命令拆除維繫社區
    二百戶住戶生命財產安全之警衛室．．．」等文字，足以毀
    損被上訴人甲○○、乙○○與丁○○名譽之陳情書，在上開
    社區內傳遞各住戶連署，並將上開連署完成之陳情書，影印
    1份交付建商大昌公司。上訴人因上開行為所涉誹謗罪行，
    經臺灣板橋地方法院檢察署93年度偵字第11096號案件起訴
    後，業經臺灣板橋地方法院94年度簡上字第128號判決判處
    罰金參仟元，如易科罰金以參佰元折算壹日，並沒收上開陳
    情書正本確定之事實，如上述兩造不爭執之點所述，自堪信
    為真實，故上訴人上述散發連署之行為，確已侵害被上訴人
    等之名譽，應堪認定。
六、按「因故意或過失，不法侵害他人之權利者，負損害賠償責
    任。」、「不法侵害他人之身體、健康、名譽、自由、信用
    、隱私、貞操，或不法侵害其他人格法益而情節重大者，被
    害人雖非財產上之損害，亦得請求賠償相當之金額。其名譽
    被侵害者，並得請求回復名譽之適當處分。」，民法第184
    條第1項前段、第195條第1項定有明文。上訴人妨害被上訴
    人名譽之事實，已如前述，是被上訴人請求上訴人依上開規
    定負損害賠償責任，洵屬有據。次按「慰撫金之賠償其核給
    之標準固與財產上損害之計算不同，然非不可斟酌雙方身分
    資力與加害程度，及其他各種情形核定相當之數額」（最高
    法院51臺上字第223號判例意旨參照）。經查被上訴人甲○
    ○、乙○○、丁○○於本件侵權行為（妨害名譽）發生時分
    別約年滿50、55、33歲（41年6月2日、36年1月1日、58年6
    月29日生），渠等因上訴人之妨害名譽行為致名譽受有損害
    ，亦如前述，堪認被上訴人精神上受有相當之痛苦。被上訴
    人甲○○自陳有北市高工之學歷，其於當地開設書局至今已
    近20年，並曾擔任社區管委會第二屆安全委員，其股利、利
    息及租賃所得計約78萬元、財產總額約3,446萬元，業經本
    院依職權向財政部財稅資料中心調取其財產所得資料在卷可
    憑（見原審訴字卷第15至23頁）；被上訴人乙○○自陳係高
    中畢業，其歷任中視數十年之資深導播，曾任臺北市地方戲
    劇比賽評審委員，並位列「中國電影電視名人錄」之事實，
    有聘書、「中國電影電視名人錄」節本附卷可稽（見原審訴
    字卷第85至110頁）；被上訴人丁○○自陳大學畢業，目前
    於國泰資訊集團關係企業神坊資訊擔任行銷業務處經理，並
    為社區管委會第一任監委，有名片一紙可按 (見本院卷第74
    頁)；上訴人於本件侵權行為發生時約年滿46歲（45年8 月7
    日生），經營歐亞空間設計工程行（資本額100萬元），其
    股利、利息所得計約15萬元、財產總額約592萬元，業經原
    審依職權向財政部財稅資料中心調取其財產所得資料在卷足
    憑（見原審訴字卷第24至27頁），而兩造係因對社區管理理
    念不合致生本件糾葛，亦經證人即該社區前總幹事己○○與
    第4屆管委會監察委員戊○○於本院到庭證述無訛 (見本院
    卷第54至55頁)，另查上訴人事後已知悔悟，並一再表示願
    與被上訴人和解，僅因雙方和解金額未能一致，致迄未達成
    和解，亦有原審言詞辯論筆錄及本院準備程序筆錄可按 (
    見原審訴字卷第51、117頁及本院卷第56頁)，自均堪信為真
    實。爰審酌兩造僅因對社區管理理念不合致生本件糾葛、上
    訴人所書陳情書內容所造成對被上訴人之傷害、兩造之身分
    、地位、經濟能力、及上訴人事後已知悔悟，並一再表示願
    與被上訴人和解，僅因雙方和解金額未能一致，致迄未達成
    和解等情節，認被上訴人甲○○、乙○○、丁○○分別請求
    精神賠償（非財產上損失）各300,000元，尚屬過高，應予
    核減為各30,000元，方屬公允，是被上訴人甲○○、乙○○
    、丁○○逾此部分之請求，均屬無據，均應駁回。
七、查本件上訴人係以上開足以毀損被上訴人甲○○、乙○○與
    丁○○名譽之陳情書，在上開社區內傳遞各住戶連署，並將
    上開連署完成之陳情書，影印1份交付建商大昌公司等情，
    已如前述。因認被上訴人依第195條第1項後段（其名譽被侵
    害者，並得請求回復名譽之適當處分），請求上訴人應分別
    親自書立如原判決附件二（原判決附件一所示之道歉書，業
    經原審依職權斟酌本件被告妨害名譽之情節予以刪除部分字
    句）所示之道歉書予被上訴人部分，即屬有據，洵屬可採。
八、綜上所述，被上訴人依侵權行為之法律關係，請求上訴人應
    給付被上訴人甲○○、乙○○、丁○○各30,000元，及均自
    起訴狀繕本送達之翌日即93年9月10日起至清償日止，按年
    息百分之五計算之利息。上訴人應分別親自書立如原判決附
    件二所示之道歉書予被上訴人部分，於法並無不合，應予准
    許；逾此部分之請求，則屬無據，應予駁回。又上開應准許
    部分，兩造陳明願供擔保請准宣告准、免假執行之宣告核無
    不合，應分別准許之。至於被上訴人敗訴部分，其假執行之
    聲請失所附麗，應併予駁回。原審就超過上開應准許部分，
    為上訴人敗訴之判決，並為假執行之宣告，自有未洽。上訴
    意旨就此部分指摘原判決不當，求予廢棄改判，為有理由，
    自應由本院將原判決此部分予以廢棄，改判如主文第2項所
    示。至於上開應准許部分，原審判命上訴人給付，並為假執
    行之宣告，核無違誤，上訴意旨，就此部分，仍執陳詞，指
    摘原判決不當，求予廢棄，為無理由，應駁回其上訴。
九、本件事證已臻明確，兩造其餘主張及舉證與本件判決結果無
    涉，毋庸一一審酌，併予敘明。
十、據上論結，本件上訴為一部有理由，一部無理由，依民事訴
    訟法第450條、第449條第1項、第79條，判決如主文。
中    華    民    國    95    年    3     月    29    日
              民事第十四庭審判長法  官 許正順
                                法  官 張  蘭
                                法  官 魏麗娟
正本係照原本作成。
不得上訴。
中    華    民    國    95    年    3     月    30    日
                                書記官 曾瓊安


司法院資訊處製作；財團法人民間司法改革基金會備份。
